【裁判字號】    98,重上更(二),155
【裁判日期】    991116
【裁判案由】    損害賠償等
【裁判全文】
臺灣高等法院民事判決             98年度重上更(二)字第155號
上  訴  人  三商電腦股份有限公司
法定代理人  陳翔立
訴訟代理人  林志豪律師
            吳志勇律師
            張威鴻律師
被  上訴人  中國信託商業銀行股份有限公司
法定代理人  辜濂松
訴訟代理人  賴盛星律師
複  代理人  程才芳律師
上列當事人間損害賠償等事件，上訴人對於中華民國94年6 月29
日臺灣臺北地方法院93年度重訴字第875 號第一審判決提起上訴
，經最高法院第二次發回更審後，被上訴人為訴之追加，本院於
99年11月2日言詞辯論終結，判決如下：
    主      文
原判決關於命上訴人給付部分及該部分假執行之宣告，暨訴訟費
用之裁判（確定部分除外）廢棄。
上廢棄部分，被上訴人在第一審之訴及其假執行之聲請均駁回。
被上訴人追加之訴駁回。
第一、二審及發回前第三審訴訟費用(確定部分除外），暨追加
訴訟費用均由被上訴人負擔。
    事實及理由
壹、程序方面：
一、被上訴人之法定代理人原為麥克迪諾馬，嗣於民國 (下同)
    99年5 月31日變更登記為辜濂松，已具狀聲明承受訴訟，有
    民事聲明承受訴訟狀及被上訴人公司變更登記表在卷可稽(
    見本院卷(二)第238-240頁)，核無不合，應予准許。
二、按於第二審為訴之變更或追加，非經他造同意，不得為之。
    但有民事訴訟法第255條第1項第2款至第6款情形，不在此限
    ，同法第446條第1項定有明文。查被上訴人於原審起訴時，
    係依買賣及債權讓與法律關係、民法第184條第1項前、後段
    、第188條第1項前段、公司法第23條第2項之規定(見原審卷
    (一)第6-7頁)，請求上訴人給付新臺幣(下同)61,809,024元，
    及自93年7月27日起至清償日止，按年息5%計算之利息(其餘
    超過上開金額本息部分，經本院前審（更一審）為被上訴人
    敗訴之判決後，被上訴人未聲明不服，已告確定，不予贅載
    )。嗣於98年12月9日本院審理時，具狀追加民法第28條規定
    為本件請求權基礎(見本院卷(一)第90頁)，核屬民事訴訟法第
    255條第1項第2款「請求之基礎事實同一」， 依上說明，於
    法並無不合，應予准許。
貳、實體方面：
一、被上訴人起訴主張：上訴人於92年11月12日（被上訴人起訴
    狀誤繕為11月27日）與訴外人達致通商股份有限公司（下稱
    達致公司）訂立買賣合約書，向達致公司購買桌上型電腦一
    批共3,525台（下稱系爭貨物）， 價金68,676,694元（下稱
    系爭價款）。 伊於92年12月4日與達致公司訂立「應收帳款
    債權承購合約書」（下稱承購合約），出具應收帳款債權承
    購同意書，經達致公司讓與其對上訴人之68,676,694元應收
    帳款債權並通知上訴人。上訴人未依約於93年2 月27日付款
    ，伊得本於債權讓與及買賣價金給付請求權，請求上訴人如
    數給付，並加計法定遲延利息。又伊與達致公司於承購合約
    第2條第3項約定，「出貨驗收單」係伊付款予達致公司之停
    止條件，上訴人之協理張禧平不僅於92年12月1日出具 「出
    貨驗收單」予達致公司，承認所受領之物，且業務專員張育
    菁於伊以電話查證時表示確已驗收系爭貨物無誤，致伊受有
    所撥付達致公司款項61,809,024元（下稱撥付款項）無法收
    回之損害，伊自得依民法第184條第1項前、後段、 第188條
    第1項前段、公司法第23條第2項之規定，請求上訴人負侵權
    行為損害賠償責任等情。爰求為命上訴人給付68,676,694元
    ，及自93年2月28日起加計法定遲延利息之判決。
二、上訴人則以：承購合約未明確約定何確定債權為讓與之標的
    ，達致公司提供發票或帳款債權為擔保，取得融資，被上訴
    人早已預見並承擔風險，與債權承購或轉讓法律關係不符；
    達公司迄未交貨，伊業已解除契約，被上訴人無從受讓達致
    公司對伊貨款債權，伊得主張同時履行抗辯。另達致公司與
    訴外人激態科技股份有限公司 (下稱激態公司) 為獲取不法
    利益，竟串謀共同施詐術，使伊陷於錯誤，與達致公司訂立
    買賣合約，伊於93年3 月發現上開情事後，即依民法第92條
    規定，撤銷買賣契約意思表示，達致公司因此侵權行為而取
    得之債權，伊得行使廢止請求權，拒絕履行。又，伊職員並
    無侵權行為之故意或過失；被上訴人撥付款項之同時已取得
    債權，並未受有損害，且與伊職員出具出貨驗收單無因果關
    係。況被上訴人對於伊職員之侵權行為損害賠償請求權已罹
    於時效而消滅，伊自得援用而拒絕賠償等語，資為抗辯。
三、原審判決上訴人應給付被上訴人68,676,694元，及自93年2
    月28日起至清償日止按年息5%計算之利息，上訴人不服，提
    起上訴。本院前審（更一審）判決將原審判決關於命上訴人
    給付超過61,809,024元及自93年7月27日起至清償日止， 按
    年息5%計算之利息部分之裁判廢棄，並駁回該部分被上訴人
    在第一審之訴，被上訴人就該敗訴部分，並未提起第三審上
    訴，已告確定。另被上訴人依買賣及債權讓與之法律關係，
    請求上訴人給付系爭價款本息部分，經本院更一審為被上訴
    人敗訴之判決後，被上訴人並未聲明不服，亦告確定，是本
    院審理範圍為被上訴人依民法第184條第1項前、後段、第18
    8 條第1項前段、公司法第23條第2項及民法第28條規定之請
    求上訴人給付61,809,024元及自93年7 月27日起加計法定遲
    延利息部分。
    上訴人於本院補稱：訴外人張禧平與伊間係僱傭關係，此為
    被上訴人自認之事實，在證明與事實不符並撤銷前，應受拘
    束。又，訴外人張禧平並未經伊依公司法規定由董事會決議
    委任為經理人，故非伊負責人或有代表權之人，自無公司法
    第23條第2項及民法第28條規定之適用。 達致公司對伊之貨
    款債權並不存在，則達致公司以不存在之債權作為清償被上
    訴人消費借貸債務之情況，自不生任何清償之效力，並不因
    而使原達致公司對被上訴人間之消費借貸債務因清償而消滅
    。換言之，被上訴人對達致公司仍有消費借貸債權可供行使
    ，被上訴人之總體財產並未減少，當無損害可言。且縱認被
    上訴人撥付款項予達致公司與兩者間所成立之應收帳款債權
    承購有關，被上訴人仍得依應收帳款債權承購合約書請求達
    致公司無條件買回帳款，被上訴人亦無損害可言。況被上訴
    人與達致公司間之消費借貸關係，尚有訴外人陳智明、高思
    復擔任連帶保證人及本票共同發票人，被上訴人該筆貸款實
    際損害，將因被上訴人向陳智明、高思復實際追償之有無及
    多寡而受影響。而被上訴人既自承其未向上開達致公司之連
    帶保證人追索，則被上訴人主張其受有損害，即為無理由等
    語置辯，並聲明：(一)原判決關於命上訴人給付61,809,024元
    本息不利部分廢棄。(二)上開廢棄部分，被上訴人在第一審之
    訴及假執行之聲請駁回。(三)被上訴人於第二審追加之訴駁回
    。
    被上訴人於本院另主張：依上訴人92年度年報中所揭露總經
    理、副總經理、協理、各部門及分支機構主管資料所示，上
    訴人係將「協理」一職，設置於「副總經理」職之下，「經
    理」職之上 (按該資料中並未揭露上訴人經理職之人員資料
    ，顯見上訴人將其協理一職列位於經理職之上)， 且於右方
    末欄位記載「左列經理人取得員工認股權憑證共計8,300,00
    0股」， 足見上訴人所設置之協理，亦屬經理人，依法為公
    司之負責人。本件訴外人張禧平係擔任上訴人業務協理一職
    ，其利用職務上之權限進行原倉寄單及假單過水之虛偽交易
    ，致伊誤信交易之真實性並基於信任買方為上市公司之上訴
    人，接受達致公司之債權讓與，而與達致公司成立應收帳款
    買賣契約書並支付融資款項予達致公司，造成伊給付予達致
    公司之61,809,024元無法回收之損害。而訴外人張禧平所為
    上開不法行為，業經原法院95年度重訴字第139 號判決及本
    院98年度上重訴字第17號判決認定違反商業會計法第71條第
    1 款之填載不實會計憑證罪，依公司法第8條第2項規定並參
    酌公司法修正前第38條、第39條之規定，訴外人張禧平為上
    開不法行為時，屬上訴人之負責人，符合公司法第23條第2
    項所定公司負責人違反法令致他人受有損害之情形，伊自得
    依民法第28條及公司法第23條第2 項之規定，請求上訴人就
    伊所受損害負賠償責任等語，並為訴之追加，且答辯聲明：
    上訴駁回。
四、兩造不爭執之事實：
  (一)上訴人於92年11月間接獲訴外人激態公司桌上型電腦3,525
    台之訂單，並與激態公司簽訂買賣合約書。上訴人復於同年
    月12日與訴外人達致公司簽訂買賣合約書，約定由上訴人向
    達致公司購買系爭貨物，價金68,676,694元，月結60天付款
    。上訴人於同年12月1日出具「出貨驗收單」 予達致公司。
  (二)被上訴人於92年12月4日與訴外人達致公司簽立 「應收帳款
    債權承購合約書」，並出具「應收帳款債權承購同意書」經
    達致公司承諾，達致公司則填交「應收帳款讓與明細申請書
    ／同意書」，轉讓對上訴人之債權金額68,676,694元，並於
    92年11月29日統一發票上用印註明「本發票債權已轉讓中國
    信託商業銀行」 (見原審卷(一)第10-16頁)。
  (三)訴外人達致公司於92年12月4日寄發台北郵局第39支局第178
    2 號存證信函 (見原審卷(一)第27-28頁)對上訴人為債權讓與
    之通知，上訴人於同年月5日收受該存證信函。
  (四)上訴人於93年4月8日寄發通知函予訴外人達致公司，其中載
    明「本次交易供應商採原貨寄倉方式為之，經本公司業主激
    態公司通知，終端使用者查驗之結果為貨物有瑕疵而取消本
    件系爭交易」 (見原審卷(一)第67-68頁之台北吳興郵局第442
    號存證信函、通知函)。 為此，上訴人以存證信函要求達致
    公司提供貨物品名、序號及運送單據等以利查證是否有送貨
    予激態公司。上訴人復於93年4 月26日寄發存證信函予達致
    公司，表示依據民法第92條規定撤銷其受詐欺之意思表示，
    並表示達致公司未能於合約約定時間內完成交貨，依據民法
    第258條規定解除雙方買賣合約 (見原審卷(一)第48-49頁之台
    北吳興郵局第527號存證信函)。
五、被上訴人依公司法第23條第2項及追加依民法第28條規定，
    請求上訴人負侵權行為損害賠償責任，為無理由：
  (一)按稱經理人者，謂由商號之授權，為其管理事務及簽名之人
    ；又經理人在公司章程或契約規定授權範圍內，有為公司管
    理事務及簽名之權，為民法第553條第1項、公司法第31條第
    2 項所明定。而90年11月12日公司法修正雖刪除該法第39條
    「第二十九條至第三十七條之規定，於副總經理、協理或副
    經理準用之。」之規定，惟是否具有公司之經理人資格，仍
    應依公司章程或契約規定授權範圍為實質之審認。公司設置
    協理，乃受公司之任命，以輔佐總經理或經理。協理既在輔
    佐總經理或經理，其執行職務自應受總經理或經理之指揮監
    督，為公司處理一定事務之人，非僅為公司服勞務之人，故
    公司與協理間為委任關係，而非僱傭關係；又公司依章程之
    規定，得設副總經理或協理，或副經理一人或數人，以輔佐
    總經理或經理，公司法第38條（90年11月12日公司法修正時
    已刪除）定有明文。副總經理、協理或副經理，既在輔佐總
    經理或經理，其執行職務自應受總經理或經理之指揮監督，
    即非得以總經理或經理同等視之。又公司法第29條至第37條
    之規定，於副總經理、協理或副經理準用之（同法第39條）
    （按90年11月12日公司法修正時已刪除），亦僅在規範副總
    經理、協理或副經理之設置、消極資格、職權、義務及責任
    等得準用經理有關之規定，非謂副總經理、協理或副經理當
    然得行使總經理或經理之職權（最高法院97年度台上字第23
    51號、86年度台上字第3259號判決參照）。
  (二)上訴人92年度年報中所揭露總經理、副總經理、協理、各部
    門及分支機構主管資料所示，上訴人固係將「協理」一職，
    設置於「副總經理」職之下，協理一職列位於經理職之上，
    其位階顯然較經理人為高，且於右方末欄位記載「左列經理
    人取得員工認股權憑證共計０００股」（見本院卷(一)第242-
    244頁）， 惟依上訴人章程第五章經理人第21條規定「本公
    司設總經理1 人；其他員工由總經理任免之」，此外，並無
    有關經理人職位或職權之規定，且被上訴人並未能證明上訴
    人有授權張禧平、張育菁為公司管理事務之權利，另依上訴
    人提出之證明書、退休辦法、員工離職辦法、離職申請書、
    92年至93年度公司章程、92年至93年度公司變更事項登記表
    （見本院卷(一)第212-230頁）， 亦不能證明張禧平係公司法
    上經董事會決議委任之經理人；又被上訴人並未能證明上訴
    人有授權張育菁為公司管理事務之權利，因之張禧平、張育
    菁2 人，自不具有公司之經理人資格，亦非公司法第8條第2
    項規定之負責人，故被上訴人依第23條第2 項規定，請求上
    訴人應與張禧平、張育菁2 人負連帶賠償之責，自無足取。
  (三)民法第28條規定所謂法人有代表權之人，僅限法人之董事以
    外之其他具有法人代表權之人，且為避免與民法第188 條具
    僱傭關係之「職員」相混淆，於71年修法將原條文「職員」
    修改為「其他有代表權之人」。因此，有代表權之人自不包
    括職員在內。而所謂有代表權之人應指就公司法人相關業務
    有權對外代表公司管理並簽名之人（公司法第31條第2 項參
    照），茲張禧平、張育菁2 人不具有公司之經理人資格，自
    非上訴人之其他有代表權之人，故被上訴人追加依民法第28
    條規定，請求上訴人應與張禧平、張育菁2 人負連帶賠償之
    責，同無足取。
  (四)況，當事人對於他造主張之事實，於言詞辯論時不爭執者，
    視同自認（民事訴訟法第280條第1項參照）；又，當事人於
    訴訟上所為之自認，於辯論主義所行之範圍內有拘束當事人
    及法院之效力，法院應認其自認之事實為真，以之為裁判之
    基礎，在未經自認人合法撤銷其自認前，法院不得為與自認
    之事實相反之認定。而自認之撤銷，自認人除應向法院為撤
    銷其自認之表示外，尚須舉證證明其自認與事實不符，或經
    他造同意者，始得為之（最高法院93年台上字第2341號判決
    參照）。查上訴人於本院已多次自認張禧平係上訴人公司員
    工（職員、受僱人）非經理人，有筆錄及書狀在卷可按（見
    本院96年度重上更(一)字第205號卷(一)第78頁、第118頁、第14
    3頁、第161頁，卷(二)第209頁、第211頁、第214頁）； 上訴
    人嗣後雖翻異前詞，陳述稱：「被上訴人雖不否認於前審中
    主張張禧平為上訴人之員工，惟張禧平係受上訴人聘任擔任
    上訴人公司之業務協理，於執行職務之範圍內，自屬有代表
    權之人而為公司負責人，被上訴人承認張禧平為上訴人之受
    僱員工，亦不影響依台灣台北地方法院95年重訴字第139 號
    判決及鈞院98年上重訴字第17號判決內容，主張張禧平於執
    行職務之範圍內為具有上訴人公司代表權之人，被上訴人自
    無因自認即不得依公司法第23條及民法第28條規定主張權利
    之情形，亦無撤銷自認之必要」等語（見本院卷(二)第360 頁
    ），上訴人並未撤銷自認，本院不得為與自認之事實相反之
    認定。
六、上訴人應依民法第188條第1項、第184條第1項前段規定，對
    被上訴人負侵權行為損害賠償責任：
  (一)被上訴人於92年12月4日與達致公司簽訂「承購合約書」（
    見原審卷(一)第10-13頁）， 約定被上訴人出具「承購同意書
    」（見原審卷(一)第14頁），達致公司則依上開承購合約書第
    2條第1項之約定，填交「應收帳款讓與明細申請書／同意書
    」（見原審卷(一)第15頁）予被上訴人，並於統一發票上用印
    註明「本發票債權已轉讓與中國信託商業銀行」（見原審卷
    (一)第16頁），達致公司並於同日（92年12月4日） 以台北郵
    局第39支局第1782號存證信函對上訴人為債權讓與通知（見
    原審卷(一)第27-28頁、卷(二)第72-73頁），被上訴人再依達致
    公司所提相關文件審查，並依承購合約書第3 條約定（見原
    審卷(一)第10、11頁）支付雙方所約定融資額度之款項61,809
    ,024元予達致公司，被上訴人上開應收帳款承購業務，屬主
    管機關核准辦理之業務項目，其合法性應無疑義，而被上訴
    人承辦本件核貸，依授信審查5Ｐ 原則審核後，予以核定准
    駁，並徵提相關貨品交易文件，據以辦理撥款，其核貸過程
    尚符合一般銀行實務作業流程，業經本院函請中華民國銀行
    商業同業公會全國聯合會（下稱銀行公會）鑑定屬實，有中
    華民國銀行商業同業公會全國聯合會97年10月14日全授字第
    2520號函在卷可按（見本院96年度重上更(一)字第205 號卷(二)
    第126-129頁）。 查銀行公會本於其專業，就被上訴人作業
    流程為鑑定，其鑑定之客觀、公正性，自屬可信。
  (二)依承購合約書第2條第3項約定：「甲方（按即達致公司）最
    遲應於乙方（按即被上訴人）所承購應收帳款債權清償期屆
    至之七天前，將上開承購標的出貨相關交易憑證（包括但不
    限於訂單、發票、簽收單等）影本送達予被上訴人，並且被
    上訴人保有對正本交易憑證核對之權利，否則被上訴人不負
    給付承購價金責任及不承擔相對人之信用風險。但經被上訴
    人書面同意者，不在此限。」（見原審卷(一)第10頁）；另被
    上訴人就本件核貸之「授信申請暨批覆書」內「應收帳款承
    購內容明細表」中關於「撥款徵提文件」亦載「訂單（合約
    書／同意書）、統一發票、買方確認收貨單據（收貨單／驗
    收單／其他）」（見本院前審卷(一)第288-292頁）， 銀行公
    會亦認「交貨文件係銀行審核並據以撥款之重要文件，銀行
    無法針對交易是否完成或貨物是否交付進行實質上之認定，
    因此多仰賴交易單據以證明賣方已完成交貨之義務。買方如
    出具『出貨驗收單』即表示買方已進行貨物之驗收程序。故
    買方出具之『出貨驗收單』，係銀行憑以審核撥款之重要參
    考文件」，因之，上訴人於92年12月1 日出具與達致公司之
    「出貨驗收單」係被上訴人核准貸款並撥款61,809,024元予
    達致公司之重要文件，自可認定，上訴人抗辯該出貨驗收單
    非重要文件云云各節，自不足取。
  (三)按「本案為標案合作，神通電腦9/29標得行政院研考會北區
    之一批華碩桌上型電腦（3525台），訂貨流程原為神通電腦
    →三商電腦→精業→達致通商→代理商→華碩電腦…由於達
    致公司無法配合精業於11/24 前出貨，逕與上訴人配合，雙
    方簽署買賣合約書後，達致公司於11/26 取得訂購單」，此
    有被上訴人授信案件變更事項簽呈1 紙在卷可按（見本院96
    年度重上更(一)字第205號卷(二)第158頁），足見即上訴人的後
    手買方係神通電腦公司，最終受貨人係取得行政院研考會標
    案之神通電腦公司。另上訴人與達致公司間之交易過程為：
    92年11月10日、92年11月12日由激態公司與上訴人簽訂買賣
    契約，有訂購單、買賣合約書在卷可按（見原審卷(一)第34-3
    6頁、第37-38頁）；嗣上訴人為履行合約乃轉向達公司購買
    ，並簽立買賣契約，約定由達致公司將貨物直接送至激態公
    司處，亦有專案報價單、買賣合約書 (甲方：上訴人、乙方
    ：達致通商股份有限公司)、 訂購單在卷可按（見原審卷(一)
    第39-42頁）。依上訴人與達致公司簽訂買賣契約書第8條約
    定「本合約所述之標的物（本貨品及相關服務），應由本貨
    品之原始供應商直接向甲方（即上訴人）提供之，並由本貨
    品之原始供應商甲方負責交貨、瑕疵擔保及售後保固等相關
    責任。」，及第5 條約定「本貨品應由本貨品原始供應商對
    甲方負擔交貨及產品保固等相關責任」（見原審卷(二)第28-2
    9頁）， 足見達致公司在系爭交易中，係於與上訴人簽立訂
    單後再轉向上游廠商訂貨，並無實際收貨或交貨，上訴人基
    於自己商業利益卻採用縮短給付之方式，未要求達致公司自
    上游廠商取得貨物後，將貨物交予上訴人。
  (四)依下列證人之證言，可知本件達致公司與其上游廠商魔境公
    司、上訴人及激態公司間各自為商業上之利益，合意以「過
    水」方式進行交易：
  依達致公司員工陳智明證稱：「本件交易之時我是達致公司
    的員工，現已離職。我們和三商公司（即上訴人）的張育菁
    本來就有交易，這次是三商公司主動找我們，我們向魔境公
    司買貨，三商公司要求直接交貨給客戶，客戶是誰我們不知
    道，三商公司主動出具驗收單給我們，我們再請款，張育菁
    簽驗收單蓋公司章交給姚永峰，是張育菁要求姚永峰向魔境
    公司進貨，達致公司向魔境公司訂貨，是由我負責聯繫、採
    購，我和魔境公司之陳先生電話連絡（事後召開債權會議時
    才知是陳春竹），魔境公司是陳春竹介紹的，與魔境公司交
    貨事宜、付款條件是和陳春竹談的，因三商公司是上市公司
    ，我們認為沒有問題，且這樣的交易不是第一次，和三商公
    司、魔境公司以前交易過2次… 先有買才有賣，交易金額大
    ，出貨廠商有信用才會出，我們認為這麼大筆的交易，上訴
    人也會很審慎。」等語（見本院94年度重上字第361 號卷第
    159-160頁）； 證人姚永峰證稱：「我曾任職達致公司，工
    作內容是行銷企劃，陳智明負責採購，我報價給三商公司的
    張育菁，一般作業流程，報價出去給客戶，如客戶認為數量
    、價格沒有問題，會蓋章或簽名回傳，出貨完畢會有一個出
    貨驗收單，出貨驗收單是交貨完畢的證明文件」等語（見本
    院94年度重上字第361號卷第226-227頁）。
  證人即魔境公司負責人談玉鳳證稱：「魔境公司沒有做桌上
    型電腦的買賣，鄭稚輝是激態的員工，希望我們做『過水』
    ，沒有收取費用，過水是從我這裡開一張發票、訂單，貨直
    接送到激態公司，我再開發票給激態公司，貨不會進公司，
    我哥哥談玉新說會交給鄭稚輝處理，貨如何買賣我不知道，
    沒有看到貨」等語（見本院94年度重上字第361號卷第251-2
    54頁）。
  證人即激能公司副總理談玉新證稱：「我是激態公司副總，
    我們不出產，買賣賺差價，我原先證稱有出貨才會出貨驗收
    單，是就文件來論，如果公司採外購方式，貨物不會進公司
    ，我不會看到這批貨，買賣、出貨是陳春竹經手，鄭稚輝、
    陳春竹是公司最主要業務」等語（見本院94年度重上字第36
    1號卷第251-254頁）；證人陳春竹證稱：「我是激態公司業
    務主任，我沒有看到貨，公司內部還是要辦驗收，我收到客
    戶驗收單，才會把驗收單簽給三商電，貨又賣出去，賣給誰
    我不知道」等語（見本院94年度重上字第361號卷第128-129
    頁）。
  證人即上訴人業務主管張禧平證稱：「三商公司和達致公司
    的交易是我負責，是激態公司的陳春竹介紹的，當時我是業
    務主管，激態公司的陳春竹介紹這筆交易，告訴我們與達致
    公司的某人聯繫，我們公司的張育菁就與達致公司的姚永峰
    聯繫，貨的供應商都找好了，上游公司是達致公司，由三商
    公司扮演經銷商的角色，當時我們也質疑為何激態公司不與
    達致公司直接下訂單，而要透過三商公司，激態公司陳春竹
    表達因激態公司的信用度及知名度不夠，為了取得低廉的成
    本和好的付款條件。我沒有和達致公司任何人接觸，我只有
    和陳春竹談，與達致公司的契約是激態公司陳春竹傳給我們
    的，我請張育菁執行作業，往來文件如報價單、合約我有看
    到，但我沒有看到達致公司的出貨驗收單，我們並沒有看到
    貨，激態公司給我們的出貨驗收單我有看到，錢沒有付。魔
    境公司我不知道，激態公司是買受人，而達致公司是倫飛電
    腦公司的總經銷商，是倫飛電腦公司的子公司，激態公司無
    法付款，我們催款，激態公司告訴我們這批貨有瑕疵、有不
    良品，客戶無法驗收，我們將這個訊息轉達給達致公司，希
    望立即處理；另外我們也要求激態公司將所有瑕疵、不良品
    的清單列出，激態公司沒有提出瑕疵品的清單，也沒有帶我
    們去看」等語（見本院94年度重上字第361號卷第228-229頁
    ）；證人張育菁(按當時係上訴人業務專員，見原審卷(二)第9
    4頁、第43頁） 證稱：「這批貨我們向達致買是要賣給激態
    ，激態公司沒有給我們錢，激態公司有傳真一張驗收單給我
    ，我沒有要求，激態就給我。驗收不是我處理，這筆交易我
    承辦文件方面的處理」等語（見本院94年度重上字第361 號
    卷第126-129頁）。
  再參酌證人談玉鳳93年11月23日於內政部警政署刑事警察局
    陳述：「流程圖及流程圖（預訂）之交易均為『過水』，『
    過水』就是發票從激態公司的賣方（即本件上訴人）開給激
    態公司，激態公司再開發票給魔音科技股份有限公司、魔眸
    科技股份有限公司、魔利生活事業股份有限公司、魔鏡生活
    事業有限公司等四家公司，這四家公司會再開給別家公司，
    最後會回到原來的賣方。」等語（見本院96年度重上更(一)字
    第205號卷(一)第40-43頁）；證人談玉新93年11月23日於內政
    部警政署刑事警察局陳述：「交易沒有實際出貨，因為每家
    公司都講好了，所以也沒有驗收過程，出貨單及驗收單是為
    了公司會計帳務需要之必要文件，所以會有這些單據，激態
    公司沒有支付貨款予三商公司」（見本院96年度重上更(一)字
    第205號卷(一)第40-43頁）。
  綜上，由上訴人及與激態公司之買賣合約及上訴人與達致公
    司簽約之日期均為「92年11月12日」，買賣之條件完全相同
    ，及上開證人之證言，足見達致公司與其上游廠商魔境公司
    、上訴人及激態公司間為各自商業上之利益，合意以「過水
    」方式進行本件交易，即先由魔境公司出售系爭貨物予達致
    公司後，由達致公司轉售予上訴人，再由上訴人轉售予激態
    公司，最後再由激態公司將系爭貨物回售予魔境公司，彼此
    間各自為商業上之利益，合意以「過水」方式進行交易。
  (五)按，受僱人因執行職務，不法侵害他人之權利者，由僱用人
    與行為人連帶負損害賠償責任（民法第188條第1項參照）。
    又，在客觀上為他人所使用，從事一定之事務，而受其監督
    者，不問有無契約關係或報酬，及名稱為何，均屬民法第18
    8 條之受僱人。又受僱人侵權行為發生損害之事由，固須與
    受僱人執行職務有關連性，僱用人始與受僱人負連帶賠償責
    任，但只須僱用人在客觀上可得預防之範圍內，自足當之（
    94年台上字第2243號判決參照）查，擔任上訴人協理職務之
    張禧平，既受上訴人所使用，從事一定之事務，而受其監督
    ，自屬上訴人之受僱人；張禧平意圖獲取交易金額千分之五
    之佣金回扣，明知系爭貨物之交易模式為假單過水而無實際
    交貨之虛偽買賣，卻與訴外人談玉新等人商議，進行原貨寄
    倉及假單過水之交易，致使被上訴人誤信交易之真實性而接
    受達致公司之債權讓與，與達致公司成立應收帳款買賣契約
    書並支付融資款項予達致公司，造成被上訴人給付達致公司
    61,809,024元，張禧平執行職務之行為即屬因故意而不法侵
    害他人權利。
  (六)臺灣臺北地方法院95年度重訴字第139 號及本院98年上重訴
    字第17號刑事判決亦認定：「92年7月至9月間，達致公司有
    筆記型電腦的專案銷售，達致公司之總經理陳智明因此需向
    精技公司採購，惟以達致公司的信用額度，並不足以向精技
    公司購得所需的數量，前任職激態公司業務副總之龍瀚、激
    態公司之業務經理鄭加新獲悉後，乃向陳智明表示，可為達
    致公司向精技公司下單購得所需的產品數量，陳智明應允後
    ，即由陳春竹出面與三商電腦公司之業務協理張禧平洽談，
    表示激態公司有該等筆記型電腦的銷售案，因三商電腦公司
    為上市公司，透過三商電腦公司為經銷商向精技公司下單，
    可購得所需的產品數量，亦可獲得較好的進貨條件，經張禧
    平允諾後承作，是故此期間的產品交易，實係由激態公司委
    由三商電腦公司為經銷商向精技公司下單購買產品，再由激
    態公司出售與達致公司。惟龍瀚、鄭加新為了虛增魔境公司
    、永捷利公司的營業額，明知魔境公司、永捷利公司並未參
    與此部分的交易行為，竟就激態公司出售與達致公司的部分
    ，虛列魔境公司、永捷利公司為中間過水公司，談玉新、陳
    光隆明知此情而應允之，談玉新並要談玉鳳的魔境公司配合
    開立中間過水所需的統一發票，永捷利公司之負責人鄭文琇
    亦明知其公司並未參與此部分的交易行為，為圖虛增其公司
    的業績，亦配合開立統一發票，藉此連續由魔境公司開立不
    實之統一發票與永捷利公司，再由永捷利開立不實之統一發
    票與達致公司；92年10月至93年1 月間，激態公司需要資金
    週轉，且有意申請股票上櫃而需要提高營業額，龍瀚、鄭加
    新乃設計循環假交易，即產品的出貨端為激態公司或激態公
    司所掌控的魔音公司、魔境公司，終端使用者則為激態公司
    ，中間則安排買進、賣出的公司，如此不僅可虛增激態公司
    的業績，且因出貨端為激態公司或所掌控的魔音、魔境公司
    ，則可因此先取得貨款，而終端使用者則安排為激態公司向
    三商電腦公司進貨，因三商電腦公司有二至三月的付款期限
    ，故可在此期限內以先取得的貨款作為資金週轉，談玉新、
    陳光隆獲悉後認為可行而應允辦理此等循環假交易，談玉新
    除指示激態公司不知情的會計人員開立此等循環交易所需的
    統一發票外，亦要談玉鳳配合開立魔境公司、魔音公司的統
    一發票，並由陳春竹出面與三商電腦公司張禧平表示，有各
    該銷售專案可讓其等過水，不僅可衝業績，中間又可賺取0.
    5％至1％不等的差額，張禧平明知三商電腦公司並未實際參
    與該買賣交易，竟貪圖差額利潤與業績而應允配合辦理，就
    各該銷售專案指示不知情的會計人員，配合連續開立不實之
    統一發票，嗣因激態公司以前開方式獲取資金運用時，於每
    次虛偽交易中均需支出相當之利潤與各該交易公司，及支付
    佣金與安排前開交易流程之龍瀚、鄭加新，致最後激態公司
    資金不足而無法支付款項與三商電腦公司」等語（見本院卷
    (二)第34-48頁、第49-64頁），足見上訴人業務協理張禧平確
    有參與激態、魔境、達致及上訴人就系爭3525台桌上型電腦
    之不實過水交易之不法行為，上訴人抗辯張禧平並未參與假
    單過水交易之不法行為云云，自無足取。
  (七)查證人蔡東峰（當時任被上訴人副理，見原審卷(二)第93頁）
    於本院前審證稱：「我當時是副理，應收帳款融資，除了對
    達致通商對保之外，我們還會以電話照會買方的廠商（按即
    上訴人），我曾經打電話給上訴人，確認交貨有沒有驗收，
    上訴人有沒有收到達致公司將債權讓與被上訴人的債權讓與
    通知書，款何時匯給被上訴人。12月8 日我打電話給張育菁
    ，張育菁說有收到貨，有驗收，達致通商的請款發票已經送
    到三商電腦的財務部請款，他們公司請款月結60日」等語（
    見本院94年度重上字第361號卷第126-128頁）。而張育菁(
    當時係上訴人業務專員，見原審卷(二)第94頁、第43頁）則證
    稱：「12月初蔡東峰打電話給我，只是問我有沒有與達致公
    司簽買賣合約，合約的金額多少？並沒有問我有沒收到貨..
    .」 等語（見本院94年度重上字第361號卷第127頁）。按，
    上訴人於92年12月1 日已出具「出貨驗收單」予達致公司，
    為兩造所不爭執，而蔡東峰查詢時間係在92年12月8 日，有
    被上訴人國內應收帳款債權承購通知電話照會紀錄表1 紙在
    卷可按（見原審卷(一)第93頁），已在上訴人出具上開驗收單
    之後，作業上，證人蔡東峰自無僅詢問有無與達致公司簽約
    ？合約金額多少？而不問及已否交貨、驗收，故關於證人蔡
    東峰詢問張育菁貨有沒有收到及驗收各情之證言，當較張育
    菁之證言可採，應認張育菁有向證人蔡東峰表示有收到貨，
    有驗收，達致通商的請款發票已經送到三商電腦的財務部請
    款等情，茲達致公司於92年11月29日所簽交上訴人之統一發
    票已載明「本發票債權已轉讓中國信託商業銀行」，並於同
    年12月4日以存證信函通知上訴人，為上訴人所不爭執， 則
    上訴人與達致公司此筆交易，與被上訴人有關，應為上訴人
    所得知悉，上訴人因採用縮短給付之方式，藉以賺取利差之
    交易模式，而此交易控管交易之風險取決於出貨驗收單上之
    內容，上訴人自應於出具出貨驗收單前，確認貨物確實經業
    主收受並經驗收合格後，始得出具，乃上訴人受僱人張育菁
    未加確認即以激態公司出具之出貨驗收單上之內容，即出具
    證明其業已收受系爭貨物之出貨驗收單予達致公司，更於被
    上訴人以電話詢問時，稱其業已收受系爭貨物並經驗收，致
    被上訴人撥款予達致公司，被上訴人之損害與上訴人受僱人
    之過失間，有相當因果關係，且張育菁之行為亦屬因執行職
    務而過失不法侵害被上訴人權利之情形，亦可認定。
  (八)綜上，上訴人之受僱人張禧平、張育菁之故意、過失行為，
    即屬侵害被上訴人之權利，上訴人應依民法第184條第1項前
    段、第188條第1項前段負連帶賠償責任。
  (九)按故意以背於善良風俗之方法，加損害於他人者，為權利以
    外之其他法益，若法律明認之權利，因故意或過失不法侵害
    者，均應依民法第184條第1項前段負損害賠償責任，若侵害
    者並非他人之權利，僅為權利以外之法益，則以故意背於善
    良風俗之方法為必要，因此關於法益之保護實屬權利保護之
    補充規定，茲被上訴人既已依第184條第1項前段規定為請求
    ，其另依第184條第1項後段規定為請求，自無必要。
七、被上訴人請求權尚未罹於時效：
    被上訴人核貸撥款予達致公司61,809,024元係92年12月8 日
    ，已如前述，其受撥款不能收回之損害之請求權時效應自斯
    時起算，而被上訴人係於93年7 月19日對上訴人提起本件訴
    訟，此有原審法院收狀戳記足稽（見原審卷(一)第4頁）， 其
    請求之原因事實及訴訟標的之法律關係，亦依序分別記載，
    則被上訴人為本件請求，並未逾民法第197條第1項所規定之
    時效期間，上訴人抗辯被上訴人請求權已罹於時效，自有誤
    會。
八、被上訴人並未能證明實際上受有何損害，其請求上訴人給付
    ，無理由：
  (一)按損害賠償之債，以實際上受有損害為成立要件，倘無損害
    ，即不發生賠償問題；被害人實際上有否受損害，應視其財
    產總額有無減少而定，被害人苟對加害人取得債權，其財產
    總額並未因此減少，於其證明追償無效果前，似難認已受有
    實際損害（最高法院95年台上字第2409號，98年台上字第18
    43號判決參照）。查：
  達致公司與其上游廠商魔境公司、上訴人及激態公司間為各
    自商業上之利益，合意以「過水」方式進行本件交易，即先
    由魔境公司出售系爭貨物予達致公司後，由達致公司轉售予
    上訴人，再由上訴人轉售予激態公司，最後再由激態公司將
    系爭貨物回售予魔境公司，彼此間各自為商業上之利益，合
    意以訂購單、估價單、出貨單、驗收單、買賣合約書及發票
    等單據製造買賣之假象，實際上並未有買賣貨品之真意，目
    的係在於增加公司業績，並從中獲取不當利益（佣金），則
    該過水交易雙方既無買賣之真意，自與無貨存在之不實交易
    情形相同，則達致公司並未對於上訴人取得債權，達致公司
    既未取得債權，其將債轉讓予被上訴人，自應依民法第350
    條：「債權或其他權利之出賣人，應擔保其權利確係存在」
    、第353條 ：「出賣人不履行第348條至第351條所定之義務
    者，買受人得依關於債務不履行之規定，行使其權利」之規
    定，負債務不履行之損害賠償責任，故被上訴人對達致公司
    已取得債權。
  本件既屬過水交易，彼此間並無買賣之真意，達致公司並未
    對於上訴人取得債權，則上訴人未給付達致公司貨款，自非
    屬承購合約書第1條第2項約定「非因商業糾紛所生之不為給
    付的信用風險」之無追索權承購方式，故被上訴人主張依承
    購合約書第1條第2項約定為無追索權承購方式，被上訴人無
    法依約請求達致公司買回系爭應收帳款，自無從對其連帶保
    證人即共同發票人行使追索權云云，自無足取。
  依承購合約書第7條第8項約定：「達致公司應簽發面額為被
    上訴人同意承購之應收帳款債權總額之本票予被上訴人收執
    ，並授權被上訴人於達致公司不履行本契約之義務時，得逕
    行填載到期日、利率及其他為行使票據權利應完成之法定要
    件要項後提示請求達致公司付款」，被上訴人乃向達致公司
    徵求提出本票，達致公司因而與訴外人高思復、陳智明共同
    簽發面額7,000萬元之本票1紙予被上訴人，此有被上訴人與
    達致通商應收帳款承購案件說明及附件「授信申請暨批覆書
    」、「達致通商股份有限公司徵信報告摘要」、「授信案件
    變更事項簽呈」、「應收帳款承購內容明細表」、「本票」
    在卷可按（見本院96年度重上更(一)字第205號卷(一)第211頁-
    第212頁反面、第288-292頁、卷(二)第133 -165頁、本院卷(二)
    第278頁）， 足認該本票確實係因被上訴人承購系爭應收帳
    款債權而取得，至於該本票之發票人除達致公司外另徵提高
    思復及陳智明，乃係被上訴人為確保該本票之履行所增加之
    擔保，而本票共同發票人須依票上所載文義負連帶責任，為
    票據法第5 條所明定，查被上訴人迄未對達致公司及共同發
    票人陳智明、高思復求償，為其所自認（見本院卷(一)第232
    頁），則被上訴人損害是否成立，將因追償金額多寡而決定
    ，其既無追償，難以證明已受有實際損害。
  按當事人已證明受有損害而不能證明其數額或證明顯有重大
    困難者，法院應審酌一切情況，依所得心證定其數額（民事
    訴訟法第222條第2項參照）。查被上訴人並未能證明實際上
    受有何損害，經本院闡明有無對達致公司及共同發票人陳智
    明、高思復求償後，被上訴人仍主張：其與達致公司間所成
    立之應收帳款債權買賣係採無追索權之承購方式，且簽訂系
    爭債權承購合約書當時雖徵提達致公司及連帶保證人高思復
    及陳智明共同簽發之本票作為履行該債權承購合約之擔保，
    惟依系爭債權承購合約第7條第8項之約定，被上訴人需於達
    致通商有不履行本契約之義務時，始得逕行填載到期日依法
    提示請求付款，而上訴人拒絕付款並非係因系爭債權承受合
    約所定之商業糾紛，而係明知未收到貨卻仍填具出貨驗收單
    ，並於被上訴人電話照會時告知其已收到貨後，卻於嗣後否
    認收受系爭貨物，故被上訴人無法依約請求達致公司買回系
    爭應收帳款，自無從對其連帶保證人即共同發票人行使追索
    權，被上訴人確實受有支出61,809,024元之損害云云，所為
    之主張仍未能證明實際上受有何損害，故本院毋庸依上開民
    事訴訟法第222條第2項酌定其損害數額。
  (二)綜上，被上訴人既有權請求達致公司損害賠償，亦得依票據
    關係對達致公司及共同發票人陳智明、高思復求償，已取得
    債權，財產總額未因此減少，自無損害之情事，故被上訴人
    主張本件係屬「無追索權承購方式」（即無買回義務），被
    上訴人已受讓達致公司對上訴人之貨款債權，在買賣價金支
    付予達致公司後，非因商業糾紛所生之風險，即應由被上訴
    人承擔，被上訴人無由再對達致公司或其連帶保證人求償，
    仍受有損害云云，自無足取。
九、綜上所述，被上訴人既未能證明受有損害，其依民法第184
    條第1項前、後段、第188條第1項前段、公司法第23條第2項
    之法律關係，請求上訴人給付61,809,024元本息，為無理由
    ，原審為上訴人敗訴之判決，並為假執行之宣告，自有未合
    ，上訴人提起上訴，指摘原判決不當，求予廢棄改判，為有
    理由，爰由本院廢棄改判如主文第2 項所示。又被上訴人於
    本院追加依民法第28條規定為請求，亦無理由，不應准許。
十、兩造其餘之攻擊或防禦方法及未經援用之證據，經本院斟酌
    後，認為均不足以影響本判決之結果，自無逐一詳予論駁之
    必要，併此敘明。
十一  據上論結，本件上訴為有理由，被上訴人追加之訴為無理由
    ，依民事訴訟法第450條、第78條，判決如主文。
中    華    民    國    99    年    11    月    16    日
                    民事第十四庭
                        審判長法  官  林恩山
                              法  官  陳雅玲
                              法  官  黃國忠
正本係照原本作成。
上訴人不得上訴。
被上訴人如不服本判決，應於收受送達後20日內向本院提出上訴
書狀，其未表明上訴理由者，應於提出上訴後20日內向本院補提
理由書狀（均須按他造當事人之人數附繕本）上訴時應提出委任
律師或具有律師資格之人之委任狀；委任有律師資格者，另應附
具律師資格證書及釋明委任人與受任人有民事訴訟法第466條之1
第1項但書或第2項（詳附註）所定關係之釋明文書影本。
中    華    民    國    99    年    11    月    17    日
                              書記官  陳明俐
附註：
民事訴訟法第466條之1（第1項、第2項）：
對於第二審判決上訴，上訴人應委任律師為訴訟代理人。但上訴
人或其他法定代理人具有律師資格者，不在此限。
上訴人之配偶、三親等內之血親、二親等內之姻親，或上訴人為
法人、中央或地方機關時，其所屬專任人員具有律師資格並經法
院認為適當者，亦得為第三審訴訟代理人。

司法院資訊處製作；財團法人民間司法改革基金會備份。
